【裁判字號】    97,易,4896
【裁判日期】    980226
【裁判案由】    重利
【裁判全文】
臺灣臺中地方法院刑事判決              97年度易字第4896號
公  訴  人  臺灣臺中地方法院檢察署檢察官
被      告  乙○○
上列被告因重利案件，經檢察官提起公訴（97年度偵字第13081
、18413號），本院判決如下：
    主    文
乙○○共同犯重利罪，共拾參罪，均累犯，各處如附表一所示之
刑，應執行有期徒刑伍月，如易科罰金，以新臺幣壹仟元折算壹
日，扣案附表二所示之物均沒收。
    犯罪事實
一、乙○○前於民國九十六間因過失傷害罪，經臺灣屏東地方法
    院判處有期徒刑二月，經減刑為有期徒刑一月後，於九十六
    年九月五日易科罰金執行完畢。
二、緣地下錢莊重利集團成員自九十五年五月間起以於報紙刊登
    借款廣告，適有借款人因急需用錢，與地下錢莊成員連繫後
    ，貸與顯與原本不相當之重利，嗣自九十七年三月間起，乙○○以月薪新臺幣（下同）五萬元之代價受僱於上開地下錢
    莊重利集團成員自稱「高先生」之成年男子，加入上開地下
    錢莊，在臺中地區擔任收款及張貼海報之工作。其借款方式
    係由「高先生」與借款人接洽貸放後，「高先生」再以電話
    指示乙○○負責向借款收取利息，如借款人清償本息後，「
    高先生」再交付借款人質押之證件、本票交還與借款人，「
    高先生」則於每月匯款五萬元薪資至其郵局帳戶。適有癸○○、丙○○、丑○○見到報紙廣告，便與該重利集團取得聯
    絡並借款，復由乙○○出面收取利息：
  (一)癸○○經由地下錢莊在報紙上刊登之貸款訊息，於九十七年
    四月二十二日以每三萬元每十日利息六千元之計息方式借款
    三萬元，實際取得借款金額二萬四千元（採此利息預扣方式
    ，換算後之年利率為百分之九一二．五，即6000/2400010
    365＝9.125，小數點第三位以下四捨五入）。
  (二)丙○○經由地下錢莊在報紙上刊登之貸款訊息，於九十六年
    五月三十日以每二萬元每十日利息三千元之計息方式借款二
    萬元，實際取得借款金額一萬七千元（採此利息預扣方式，
    換算後之年利率為百分之六四四．一，即3000/1700010
    365＝6.441，小數點第三位以下四捨五入）。
  (三)丑○○經由地下錢莊在報紙上刊登之貸款訊息，於九十七年
    五月間某日以每二萬元每十日利息三千六百元之計息方式借
    款二萬元，實際取得借款金額一萬六千四百元（採此利息預
    扣方式，換算後之年利率為百分之八０一．二，即3600/164
    0010365＝8.012，小數點第三位以下四捨五入）。
三、又乙○○所屬「高先生」等人之地下錢莊重利集團成員，前
    已取得丁○○（另經本院以幫助重利罪判處拘役三十日）提
    供之高雄高樹郵局開立之帳號00000000000000號帳戶之存摺
    印章、 金融卡等物，供以重利向該集團借款之子○○等借款
    人匯款繳納利息之用，其中自乙○○於九十七年三月間參與
    該重利集團後，各該借款人繳款情形如下：
  (一)子○○經由地下錢莊在聯合報上刊登之貸款廣告，於九十五
    年五月間某日，與地下錢莊某姓名年籍不詳男子在臺中市○○○路與文心路口處商談借款事宜，並於九十六年五月間某
    日在同一地點向該地下錢莊以每一萬元每十日利息二千元之
    計息方式借款一萬元，實際取得借款金額八千元（採此利息
    預扣方式，換算後之年利率為百分之九一二．五，即2000／
    800010365＝9.125，小數點第三位以下四捨五入），嗣
    為繳納借款利息，乃以匯入丁○○前開郵局帳戶之方式，分
    別於九十七年三月三日匯入二千元、九十七年三月十一日匯
    入二千元、九十七年三月二十八日匯入三千元、九十七年四
    月八日匯入二千元、九十七年四月九日匯入二千元、九十七
    年四月十六日匯入三千元、九十七年四月二十五日匯入一千
    五百元、九十七年五月九日匯入五千元。
  (二)庚○○經由地下錢莊在蘋果日報上刊登之貸款廣告，於九十
    六年十、十一月間某日，與地下錢莊某姓名年籍不詳男子在
    臺中市世貿中心附近商談借款事宜，並於九十六年十、十一
    月間某日在同一地點向該地下錢莊以每一萬元每十日利息二
    千元之計息方式借款二萬元，實際取得借款金額一萬六千元
    （採此利息預扣方式，換算後之年利率為百分之九一二．五
    ，即4000／1600010365＝9.125，小數點第三位以下四
    捨五入），嗣為繳納借款利息，乃以匯入丁○○前開郵局帳
    戶之方式，分別於九十七年三月三日匯入四千元、九十七年
    三月十三日匯入四千元、九十七年三月二十五日匯入三千元
    、九十七年四月七日匯入四千元、九十七年四月十八日匯入
    四千元。
  (三)寅○○經由地下錢莊在自由時報上刊登之貸款廣告，於九十
    七年一月底某日，與地下錢莊某二姓名年籍不詳男子在臺中
    市東海大學對面之臺中榮民總醫院商談借款事宜，並於九十
    七年一月底某日在同一地點向該地下錢莊以每一萬元每十日
    利息二千元之計息方式借款二萬五千元，實際取得借款金額
    二萬元（採此利息預扣方式，換算後之年利率為百分之九一
    二．五，即5000／2000010365＝9.125，小數點第三位
    以下四捨五入），嗣為繳納借款利息，乃以匯入丁○○前開
    郵局帳戶之方式，於九十七年三月十日匯入五千元。
  (四)己○○經由地下錢莊在自由時報上刊登之貸款廣告，於九十
    六年底某日，與地下錢莊某姓名年籍不詳自稱陳先生之男子
    在臺中市○○○路靠近環中路附近商談借款事宜，並於九十
    六年底某日在同一地點向該地下錢莊以每一萬元每十日利息
    三千元之計息方式借款二萬五千元，實際取得借款金額一萬
    九千元（採此利息預扣方式，換算後之年利率為百分之一二
    五二．六，即6000／1900010365＝11.526，小數點第三
    位以下四捨五入），嗣為繳納借款利息，乃以匯入丁○○前
    開郵局帳戶之方式，分別於九十七年三月十九日匯入二千三
    百元、九十七年五月九日匯入四千五百元。
  (五)辰○○經由地下錢莊在報紙上刊登之貸款廣告，於九十七年
    一、二月間某日，與地下錢莊某姓名年籍不詳男子在臺中市
    ○○○路三段某處商談借款事宜，並於九十七年一、二月間
    某日在同一地點向該地下錢莊以每一萬元每十日利息一千五
    百元之計息方式借款一萬元，實際取得借款金額八千五百元
    （採此利息預扣方式，換算後之年利率為百分之六四四．一
    ，即1500／850010365＝6.441，小數點第三位以下四捨
    五入），嗣為繳納借款利息，乃以匯入丁○○前開郵局帳戶
    之方式，於九十七年三月二十一日匯入一千元。
  (六)甲○○經由地下錢莊在聯合報上刊登之貸款廣告，於九十六
    年九、十月間某日，與地下錢莊某姓名年籍不詳男子在臺中
    市○○○路某處商談借款事宜，並於九十六年九、十月間某
    日在同一地點向該地下錢莊以每五萬元每十日利息七千元之
    計息方式借款五萬元，實際取得借款金額四萬三千元（採此
    利息預扣方式，換算後之年利率為百分之五九四．二，即70
    00／4300010365＝5.942，小數點第三位以下四捨五入
    ），嗣為繳納借款利息，乃以匯入丁○○前開郵局帳戶之方
    式，分別於九十七年三月二十七日匯入三千九百元、九十七
    年四月七日匯入三千五百元、九十七年四月二十四日匯入三
    千五百元。
  (七)壬○○經由地下錢莊在報紙上刊登之貸款廣告，於九十六年
    七、八月間某日，與地下錢莊某姓名年籍不詳男子在臺中市
    ○○路某處商談借款事宜，並於九十六年七．八月間某日在
    同一地點向該地下錢莊以每一萬元每十日利息一千七百元之
    計息方式借款五萬元，實際取得借款金額四萬元（採此利息
    預扣方式，換算後之年利率為百分之九一二．五，即10000
    ／4000010365＝9.125，小數點第三位以下四捨五入）
    ，嗣為繳納借款利息，乃以匯入丁○○前開郵局帳戶之方式
    ，分別於九十七年四月一日匯入八千元、九十七年五月二日
    匯入五千元。
  (八)辛○○經由地下錢莊在報紙上刊登之貸款廣告，於九十六年
    七、八月間某日，與地下錢莊某姓名年籍不詳男子在其臺中
    市○○路住處商談借款事宜，並於九十六年七、八月間某日
    在同一地點向該地下錢莊以每三萬元每十五日利息一千元之
    計息方式借款二萬元或三萬元（換算後之年利率為百分之八
    一．一，即1000／3000015365＝0.811，小數點第三位
    以下四捨五入），並於九十七年四月二十三日及九十七年五
    月七日分別匯入丁○○前開郵局帳戶各二千元。
  (九)戊○○經由地下錢莊在報紙上刊登之貸款廣告，於九十六年
    中某二日，與地下錢莊某姓名年籍不詳自稱姓陳之男子，在
    臺中市○○○路附近商談借款事宜二次，並於九十六年中某
    二日在同一地點向該地下錢莊以每二萬元每十日利息二千元
    之計息方式借款二萬元，共計兩次，每次實際取得借款金額
    一萬八千元（採此利息預扣方式，換算後之年利率為百分之
    四０五．六，即2000／1800010365＝4.056，小數點第
    三位以下四捨五入），嗣為繳納借款利息，乃以匯入丁○○
    前開郵局帳戶之方式，於九十七年五月六日匯入二千元。
  (十)卯○○、潘美娥經由地下錢莊在自由時報上刊登之貸款廣告
    ，於九十六年六月三日，在臺中市○○路干城車站商談借款
    事宜，並於九十六年六月三日在同一地點由潘美娥向該地下
    錢莊以每一萬元每九日利息一千七百元之計息方式借款三萬
    元，實際取得借款金額二萬四千九百元（採此利息預扣方式
    ，換算後之年利率為百分之八三０．七，即5100／249009
    365＝8.307，小數點第三位以下四捨五入），並由卯○○
    擔任保證人，嗣為繳納借款利息，乃以匯入丁○○前開郵局
    帳戶之方式，於九十七年五月九日匯入二千六百元。
四、嗣經警於九十七年五月十四日下午二時二十分許，在臺中市
    北屯區○○路○段七０九號前查獲乙○○，並扣得聯絡客戶
    用之手機三支（ＳＯＮＹ牌0000000000號、ＮＯＫＩＡ牌00
    00000000號、ＡＮＹＣＡＬＬ牌0000000000號，均含ＳＩＭ
    卡）、尚未張貼之借款海報五張、丑○○本票二紙及身分證
    一張、關鯤義本票二紙、丙○○本票一紙及駕照一張、周錦
    龍健保卡一張及本票一紙、癸○○本票一紙及身分證一枚、
    收款便箋一張、筆記本一本、空白本票六張、現金二萬元、
    丁○○之存摺一本、提款卡一張，而查悉上情。
三、案經臺中市警察局移送臺灣臺中地方法院檢察署檢察官偵查
    起訴。
    理    由
一、按被告以外之人於審判外之言詞或書面陳述，除法律有規定
    者外，不得作為證據，刑事訴訟法第一百五十九條固定有明
    文，惟被告以外之人於審判外之陳述，雖不符同法第一百五
    十九條之一至之四規定，而經當事人於審判程式同意作為證
    據，法院審酌該言詞陳述或書面陳述作成時之情況，認為適
    當者，亦得為證據。又當事人、代理人或辯護人於法院調查
    證據時，知有第一百五十九條第一項不得為證據之情形，而
    未於言詞辯論終結前聲明異議者，視為有前項之同意，此亦
    據同法第一百五十九條之五規定明確。查本案所引用之證據
    資料（詳後引證據），其中傳聞證據部分，縱無刑事訴訟法
    第一百五十九條之一至第一百五十九條之四或其他規定之傳
    聞證據例外情形，亦因檢察官及被告未聲明異議，依刑事訴
    訟法第一百五十九條之五第一項、第二項之規定，本院審酌
    該證據作成之情況，並無不當，認以上揭文書作為證據，應
    屬適當，應得為證據。
二、訊據被告乙○○就上開事實坦承不諱，核與證人癸○○、丑
    ○○、丙○○、子○○、庚○○、寅○○、己○○、辰○○
    、甲○○、壬○○、辛○○、戊○○、卯○○於偵查中證述
    情節大致相符，並有查獲現場照片六幀暨中華郵政股份有限
    公司屏東郵局九十七年九月九日屏營字第0975002532號函及
    函附之高樹郵局帳號00000000000000號帳戶基本開戶資料暨
    資金往來明細，中華郵政股份有限公司臺中郵局九十七年十
    月十三日中管字第09 72102133號函、九十七年十月十四日
    中管字第0972102145號函、九十七年十月九日中管字第0972
    102122號函、九十七年十月九日中管字第097210 2121 號函
    、中華郵政股份有限公司基隆郵局九十七年十月十三日基營
    字第0970100729號函、中華郵政股份有限公司雲林郵局九十
    七年十月八日雲營字第0975001324號函、中華郵政股份有限
    公司豐原郵局九十七年十月十三日營字第0970202037 號函
    、九十七年十月十五日營字第0970202057號函、九十七年十
    月八日營字第09702020 03號函，南投郵局九十七年十月十
    四日營字第0970200923號函，中華郵政股份有限公司彰化郵
    局九十七年十月二十二日彰營字第0970101523號函，中華郵
    政股份有限公司三重郵局九十七年十月九日營字第09750018
    53號函，中華郵政股份有限公司高雄郵局九十七年十月十七
    日高營字第0972002426號函及函附之基本開戶資料暨匯款單
    影本，台新國際商業銀行九十七年十月八日台新作文字第97
    14640號函及函附之開戶基本資料暨匯款傳票影本在卷可佐
    ，並有扣案之被告所有聯絡客戶用之手機三支、海報五張、
    丑○○本票二紙及身分證一枚、丙○○本票一紙及駕照一枚
    、癸○○本票一紙及身分證一枚、收款便箋一張、筆記本一
    本、空白本票六張、丁○○之存摺一本、提款卡一張扣案可
    資佐證，足徵被告自白與事實相符，應堪採信，本件事證明
    確，被告犯行應堪認定，應予依法論科。
三、核被告所為，係犯係犯刑法第三百四十四條重利罪。被告參
    與犯罪事欄二、三共計十三件重利犯行，應分論併罰。被告
    就上開十三件犯行與不詳名年籍自稱「高先生」之重利集團
    成員間，有犯意聯絡及行為分擔，為共同正犯。被告於九十
    六間因過失傷害罪，經臺灣屏東地方法院判處有期徒刑二月
    ，經減刑為有期徒刑一月後，於九十六年九月五日易科罰金
    執行完畢一節，有臺灣高等法院被告前案紀錄表一份在卷可
    稽，其受徒刑之執行完畢，五年以內故意再犯本件有期徒刑
    以上之罪，為累犯，應依刑法第四十七條第一項之規定加重
    其刑。爰審酌被告年富力強，參與貸放重利集團，掯勒盤剝
    ，其行為殊不足取，惟參與時間尚短，就其分工情形觀之，
    尚非該重利集團之主導樞紐之元兇首惡，且犯後坦承犯行，
    態度良好，亦表悔意等一切情狀，分別量處如主文所示之刑
    ，並諭知易科罰金之折算標準，並定其應執行之刑，並諭知
    易科罰金之折算標準。
四、扣案聯絡客戶用之手機三支、收款便箋一張、筆記本一本、
    丁○○之存摺一本、提款卡一枚均係被告所有且供犯罪所用
    之物，業據被告供明；另借款海報五張係「高先生」提供予
    被告張貼但尚未及張貼等情，空白本票六張係供放款後由借
    款人簽立供質押之用，均為被告所有供犯罪預備之物，業據
    被告供明，應依刑法第三十八條第一項第二款沒收之。另扣
    案現金二萬元被告自承為其所有，於警詢時稱係「高先生」
    交付云云，另於本院審理中辯稱係其所有欲用以其母之醫藥
    費云云，均無實據可證係犯罪所用、所得或預備之物，另扣
    案證人丑○○簽立本票二紙及身分證一枚、證人丙○○簽立
    本票一紙及駕照一枚、證人癸○○簽立本票一紙及身分證一
    枚等物，其中身分證、駕照等物係證人丑○○、丙○○、湯
    信吉所有而非被告所有，尚不得為沒收之諭知；另案外人關
    鯤義本票二紙、案外人周錦龍健保卡一張及其簽立本票一紙
    ，並無實據可證與本案有何關連，且非均非違禁物，均無從
    為沒收之諭知；又證人丑○○、丙○○、湯信吉因借款而簽
    發擔保債務之本票，在借款本金及週年利率百分之二十之債
    權範圍內，債權人得持該等本票向借款人請求支付，自不宜
    為沒收之諭知，附此敘明。
據上論斷，應依刑事訴訟法第二百九十九條第一項前段，刑法第
二十八條、第三百四十四條、第四十七條第一項、第四十一條第
一項前段、第五十一條第五款，第三十八條第一項第二款、刑法
施行法第一條之一第一項、第二項前段，判決如主文。
本案經檢察官陳僑舫到庭執行職務。
中    華    民    國    98    年    2     月    26    日
                  刑事第八庭    法  官  陳  葳
以上正本證明與原本無異。
如不服本判決應於收受判決後10日內向本院提出上訴書狀，並應
敘述具體理由；其未敘述上訴理由者，應於上訴期間屆滿後20日
內向本院補提理由書（均須按他造當事人之人數附繕本）「切勿
逕送上級法院」。
                                書記官  張雅如
中    華    民    國    98    年    2     月    26    日
附錄法條：
刑法第三百四十四條：
乘他人急迫、輕率或無經驗貸以金錢或其他物品，而取得與原本
顯不相當之重利者，處一年以下有期徒刑、拘役或科或併科一千
元以下罰金。
附表一：
┌─┬────────────────────────────┬─────┐
│編│  所犯之罪名、宣告之刑期及沒收                          │備     註 │
│號│                                                        │          │
├─┼────────────────────────────┼─────┤
│1 │乙○○共同犯重利罪，累犯，處有期徒刑參月，如易科罰金，以│犯罪事實欄│
│  │新臺幣壹仟元折算壹日，扣案附表二所示之物均沒收。        │二(一)被害人│
│  │                                                        │癸○○    │
├─┼────────────────────────────┼─────┤
│2 │乙○○共同犯重利罪，累犯，處有期徒刑參月，如易科罰金，以│犯罪事實欄│
│  │新臺幣壹仟元折算壹日，扣案附表二所示之物均沒收。        │二(二)被害人│
│  │                                                        │丙○○    │
├─┼────────────────────────────┼─────┤
│3 │乙○○共同犯重利罪，累犯，處有期徒刑參月，如易科罰金，以│犯罪事實欄│
│  │新臺幣壹仟元折算壹日，扣案附表二所示之物均沒收。        │二(三)被害人│
│  │                                                        │丑○○    │
├─┼────────────────────────────┼─────┤
│4 │乙○○共同犯重利罪，累犯，處有期徒刑參月，如易科罰金，以│犯罪事實欄│
│  │新臺幣壹仟元折算壹日，扣案附表二所示之物均沒收。        │三(一)被害人│
│  │                                                        │子○○    │
├─┼────────────────────────────┼─────┤
│5 │乙○○共同犯重利罪，累犯，處有期徒刑參月，如易科罰金，以│犯罪事實欄│
│  │新臺幣壹仟元折算壹日，扣案附表二所示之物均沒收。        │三(二)被害人│
│  │                                                        │庚○○    │
├─┼────────────────────────────┼─────┤
│6 │乙○○共同犯重利罪，累犯，處有期徒刑參月，如易科罰金，以│犯罪事實欄│
│  │新臺幣壹仟元折算壹日，扣案附表二所示之物均沒收。        │三(三)被害人│
│  │                                                        │寅○○    │
├─┼────────────────────────────┼─────┤
│7 │乙○○共同犯重利罪，累犯，處有期徒刑參月，如易科罰金，以│犯罪事實欄│
│  │新臺幣壹仟元折算壹日，扣案附表二所示之物均沒收。        │三(四)被害人│
│  │                                                        │己○○    │
├─┼────────────────────────────┼─────┤
│8 │乙○○共同犯重利罪，累犯，處有期徒刑參月，如易科罰金，以│犯罪事實欄│
│  │新臺幣壹仟元折算壹日，扣案附表二所示之物均沒收。        │三(五)被害人│
│  │                                                        │辰○○    │
├─┼────────────────────────────┼─────┤
│9 │乙○○共同犯重利罪，累犯，處有期徒刑參月，如易科罰金，以│犯罪事實欄│
│  │新臺幣壹仟元折算壹日，扣案附表二所示之物均沒收。        │三(六)被害人│
│  │                                                        │甲○○    │
├─┼────────────────────────────┼─────┤
│10│乙○○共同犯重利罪，累犯，處有期徒刑參月，如易科罰金，以│犯罪事實欄│
│  │新臺幣壹仟元折算壹日，扣案附表二所示之物均沒收。        │三(七)被害人│
│  │                                                        │壬○○    │
├─┼────────────────────────────┼─────┤
│11│乙○○共同犯重利罪，累犯，處有期徒刑參月，如易科罰金，以│犯罪事實欄│
│  │新臺幣壹仟元折算壹日，扣案附表二所示之物均沒收。        │三(八)被害人│
│  │                                                        │辛○○    │
├─┼────────────────────────────┼─────┤
│12│乙○○共同犯重利罪，累犯，處有期徒刑參月，如易科罰金，以│犯罪事實欄│
│  │新臺幣壹仟元折算壹日，扣案附表二所示之物均沒收。        │三(九)被害人│
│  │                                                        │戊○○    │
├─┼────────────────────────────┼─────┤
│13│乙○○共同犯重利罪，累犯，處有期徒刑參月，如易科罰金，以│犯罪事實欄│
│  │新臺幣壹仟元折算壹日，扣案附表二所示之物均沒收。        │三(十)被害人│
│  │                                                        │卯○○、潘│
│  │                                                        │美娥      │
└─┴────────────────────────────┴─────┘
附表二：
(一)手機三支（ＳＯＮＹ牌0000000000號、ＮＯＫＩＡ牌0000000
  000號、ＡＮＹＣＡＬＬ牌0000000000號，均含ＳＩＭ卡）
(二)借款海報五張
(三)收款便箋一張
(四)筆記本一本
(五)丁○○之存摺一本、提款卡一枚
(六)空白本票六張


司法院資訊處製作；財團法人民間司法改革基金會備份。
